【裁判字號】    89,台上,301
【裁判日期】    890128
【裁判案由】    給付買賣價金
【裁判全文】
最高法院民事判決                                八十九年度台上字第三○一號
     上  訴  人  甲○○
                 乙○○
     共      同
     訴訟代理人  文
                 紀舒青律師
                 陳慧玲律師
                 宗淑媛律師
     被 上訴 人  喜林莊建設股份有限公司
     法定代理人  莊鴻志
     訴訟代理人  方錫洀律師
右當事人間請求給付買賣價金事件，上訴人對於中華民國八十八年一月十九日台灣高
等法院第二審判決（八十五年度重上字第四一三號），提起上訴，本院判決如左：
    主  文
原判決除假執行部分外廢棄，發回台灣高等法院。
    理  由
本件上訴人主張：兩造於民國八十三年七月間訂立不動產買賣契約，由被上訴人以總
價新台幣（下同）一億五千一百五十萬元向伊購買坐落台北縣三峽鎮○○段白雞小段
二一五－一五四、－一五六、－四五五、－四四○、－一六三、－四五○、－一七○
、－一七四、－一五三、－四五一、－四四九、－四四一、－四三九、－四三六號等
十四筆土地（下稱系爭土地）及地上之合法建物及地上物設備等，除其中二一五－一
七四、－一五三號二筆農地待被上訴人指定登記名義人外，已依約將其餘十二筆土地
辦畢所有權移轉登記於被上訴人；該二筆農地亦已辦妥抵押權登記於被上訴人；被上
訴人業以系爭土地向交通銀行辦理抵押借款；惟被上訴人尚有尾款三千一百五十萬元
未付，屢催無著等情。求為命被上訴人給付三千一百五十萬元並自八十五年六月二十
二日起加計法定遲延利息之判決。
被上訴人則以：系爭買賣契約第三條第四項，就第四期款即系爭尾款支付條件，除約
定上訴人應依第二條所載之合法建物點交由伊執管外，其餘地上物設備並應負責「騰
空」點交與伊，期限至遲不得超過八十三年十二月三十一日。所謂「騰空」，包括拆
除系爭土地上之工作物、設備並予以清除使成無地上物之空地，以為交付，非僅指房
屋內物品之「騰空」，換言之，上訴人必須在八十三年十二月三十一日前，將系爭土
地及合法建物以外之地上建物、設備，拆除清運完畢，點交與伊執管，伊始須給付尾
款三千一百五十萬元。惟上訴人遲未騰空點交，伊尚無給付尾款之義務；且上訴人尚
有二筆土地未移轉登記於伊，該二筆未移轉之土地價金二千二百九十九萬元應自尾款
中扣減；又上訴人逾期未點交，自八十四年一月一日起應負遲延責任，至八十五年六
月二十一日止，遲延給付達五百三十七天，依約按日以總價金千分之一計付之違約金
共八千一百三十五萬五千五百元，伊得以之抵銷，伊自毋庸再為給付等語。資為抗辯
。
原審將第一審所為被上訴人敗訴之判決廢棄，改判駁回上訴人之訴，無非以：兩造訂
定買賣契約，由被上訴人向上訴人購買系爭土地，除二一五－一七四、－一五三號二
筆農地由上訴人設定抵押權於被上訴人外，其餘土地均已辦竣所有權移轉登記於被上
訴人，被上訴人並以之向交通銀行辦理抵押借款，而被上訴人尚有尾款三千一百五十
萬元未付之事實，為兩造所不爭，惟兩造就尾款之應否給付，情詞各執。經查：(1)系
爭買賣契約書第二條載：「買賣總價……包括本土地買賣標示內建物建號一二○、一
九六、一九七、一九八、一九九號及其他合法建物之所有權及一切權利。」等字樣，
足見買賣標的物，主要係系爭土地，至地上建號一二○、一九六、一九七、一九八、
一九九號建物及其他合法建物之所有權及一切權利，一併出賣於被上訴人之意，非合
法建物，則不在買賣之內。上訴人主張：其他未經登記之非法建物，亦在買賣之內云
云，尚無可取。(2)又關於尾款即第四期款之給付，兩造於系爭買賣契約第三條第四項
約定：「乙方（上訴人）除本約第二條所載之合法建物點交甲方（被上訴人）執管外
，其餘地上物設備由乙方負責騰空點交甲方，其期限至遲不得超過八十三年十二月三
十一日，如有遲延，每遲延一日，乙方賠償甲方總價款千分之一。乙方騰空點交甲方
時，甲方交付乙方尾款三千一百五十萬元整。」；於第五條約定：「本件買賣不動產
點交日期議定：甲方交付乙方第四期款之同時，交付土地予甲方執管」。是「騰空點
交」為被上訴人交付尾款之條件，惟「騰空點交」為何﹖上訴人固主張：所謂騰空點
交，係指機器設備應騰空，未約定包括將違建物拆除在內，上訴人早已於八十三年十
二月三十一日前，將上開買賣標的物之地上設備騰空，請求給付尾款條件，業已成就
云云。惟解釋當事人之契約，應以當事人立約當時之真意為準，而真意何在，又應以
過去事實及其他一切證據資料為斷定之標準，不能拘泥文字致失真意。何謂「騰空點
交」，自應以兩造立約當時之真意，過去事實及其他一切證據資料斷定之。本件買賣
標的物，主要係系爭土地，至於地上合法建物，則附帶於土地買賣價金之內，一併隨
同土地出賣，不另計價。非合法建物，則非本件不動產買賣標的，有如前述。故所謂
騰空，應視其買賣標的為土地或房屋而定，就土地而言，自應指地上物清除乾淨，騰
空土地之意，就房屋而言，則指屋內之物品，搬離房屋將房屋騰出之意。非合法登記
之地上物及設備，既不在買賣之內，除騰空外，又未另約定處理方式，故就立約當時
之真意及事實，所謂「騰空點交」，自應指將該土地上之地上物及設備清除乾淨，騰
空土地後點交被上訴人而言，否則，該非合法建物及設備占有被上訴人所買土地，永
屬起造人所有，當非兩造買賣之真意。被上訴人辯稱：「騰空點交」係指除買賣契約
第二條所載之合法建物外，其餘地上物及設備，上訴人應負責拆除清運乾淨，將騰空
之土地點交被上訴人之意，非指房屋之騰空而言云云，應屬可取。(3)依系爭買賣契約
第三條第四項與第五條，兩造約定上訴人應於八十三年十二月三十一日之前，將土地
上（除合法建物）其餘地上物及設備騰空，點交已騰空之土地於被上訴人，被上訴人
則交付尾款三千一百五十萬元於上訴人；上訴人於收受尾款後，應同時交付土地於被
上訴人執管，兩者並無抵觸之處，騰空點交或交付土地，均應於八十三年十二月三十
一日以前履行至明。(4)被上訴人給付尾款之條件，既以上訴人將合法建物以外之地上
物及設備，清除騰空土地，點交被上訴人為準，惟上訴人不但未就合法建物以外之地
上物及設備，清除騰空土地，點交被上訴人，且其他土地及合法建物，亦直至八十五
年六月二十一日，於第一審勘驗現場時，上訴人始行主張將系爭土地及其地上建物五
棟，點交被上訴人，至於未登記之非合法建物，即所謂其他地上物及設備，則未有處
理，足見上訴人未如期履約。嗣於八十七年十月十九日勘驗現場時，除合法建物外，
其餘之地上物及設備（如鐵橋、水池、廠房等），尚未經拆除騰空土地，亦有現場照
片、勘驗筆錄可稽。上訴人所謂，系爭買賣不動產，業經騰空點交被上訴人云云，並
不足採。上訴人未依約將其餘地上物及設備清除乾淨，騰空點交土地於被上訴人，尾
款即第四期款之付款條件，尚未成就，被上訴人尚無給付義務等詞。為其判斷之基礎
。
按當事人於訴訟上所為之自認，於辯論主義所行之範圍內有拘束法院之效力，法院自
應認當事人自認之事實為真，以之為裁判之基礎。當事人合法委任之訴訟代理人，在
訴訟上代為自認，亦與該當事人自身所為者同。又自認之撤銷，除別有規定外，以自
認人能證明與事實不符，且係出於錯誤而為自認者，始得為之，民事訴訟法第二百七
十九條第三項定有明文。故自認人撤銷其自認者，除應向法院為撤銷自認之表示外，
尚須舉證證明其自認與事實不符，且其自認係出於錯誤。查被上訴人於第一審已陳稱
：上訴人於八十五年六月二十一日履勘現場時，將買賣標的物之土地及合法建物點交
於伊執管及將『其餘地上物設備騰空點交給伊』云云〔見一審卷第八九頁、第一二七
頁反面、第一三○頁、第一三七頁反面、一審判決事實欄乙、二、（九）、（十）〕
，自難謂非自認；被上訴人嗣後雖為反於自認事實之陳述，改稱：上訴人未將『其餘
地上物設備騰空點交』云云，然似未為撤銷自認之表示，亦未主張並舉證證明其先前
所為之自認係出於錯誤，且與事實不符。原審竟悖於上開被上訴人自認之事實，而為
上訴人不利之判斷，於法殊有未合。上訴論旨，指摘原判決不當，求予廢棄，非無理
由。
據上論結，本件上訴為有理由，依民事訴訟法第四百七十七條第一項、第四百七十八
條第一項，判決如主文。
中      華      民      國    八十九    年      一      月    二十八    日
                              最高法院民事第三庭
                                  審判長法官  范  秉  閣
                                        法官  朱  建  男
                                        法官  曾  煌  圳
                                        法官  許  澍  林
                                        法官  鄭  玉  山
      右正本證明與原本無異
                                              書  記  官
中      華      民      國    八十九    年      二      月     十六     日


司法院資訊處製作；財團法人民間司法改革基金會備份。
